【裁判字號】    98,訴,1802
【裁判日期】    990831
【裁判案由】    損害賠償 等
【裁判全文】
臺灣高雄地方法院民事判決              98年度訴字第1802號
原      告  丁○○
            乙○○
共      同
訴訟代理人  吳澄潔律師
被      告  太平洋房屋仲介股份有限公司高雄分公司
法定代理人  甲○○
訴訟代理人  戊○○
被      告  丙○○
訴訟代理人  李慶榮律師
            孫守濂律師
            許泓琮律師
上列當事人間損害賠償事件，本院於民國99年8 月11日言詞辯論
終結，判決如下：
    主  文
原告之訴及假執行之聲請均駁回。
訴訟費用由原告負擔。
    事實及理由
一、原告主張：原告丁○○經被告太平洋房屋仲介股份有限公司
    高雄分公司（下稱太平洋公司）之居間仲介，向被告丙○○
    購買坐落高雄市○○區○○段第951 、952 地號土地（下稱
    系爭土地），總價新臺幣（下同）9,200,000 元，原告丁○○與被告太平洋公司簽訂「不動產購買意願書」，並由原告
    丁○○指定原告乙○○與被告丙○○簽訂「不動產買賣契約
    書」（下稱系爭契約），被告丙○○明知系爭土地遭訴外人
    何清吉占用，並在其上建構鋼筋混凝土造結構體地基及鐵架
    廣告看板（下稱系爭地上物），竟隱瞞此重大權利瑕疵事項
    ，被告太平洋公司居於居間仲介之受託人地位，依民法第56
    7 條第2 項規定，對於訂約事項有調查義務，卻於系爭契約
    附件之「不動產重要事項說明書」（下稱系爭說明書），記
    載系爭土地無被占用情況，被告並均表示系爭地上物為前人
    廢棄遺留，只要原告買受後自行拆除丟棄即可，原告受此告
    知，方才同意購買，詎原告買受且登記後，訴外人何清吉出
    面主張系爭地上物為其所有，並聲明具有合法之用益權源，
    被告太平洋公司未盡調查義務，依民法第571 條規定，不得
    請求報酬，原告丁○○自得依民法第179 條規定，請求被告
    太平洋公司返還仲介報酬92,000元。又依系爭契約第6 條第
    3 項規定，被告丙○○應於完納稅捐前排除或清除第三人占
    用情形，然系爭土地卻由他人占用，至今仍無法點交原告乙○○使用，被告丙○○自應負給付遲延之責任，是依系爭契
    約第9 條第1 項規定，被告丙○○應賠償原告乙○○自完納
    稅捐日即97年10月15日起至98年5 月30日止，按日以買賣價
    金9, 200,000元之0.5/1000計算之懲罰性違約金，共計1,04
    8,80 0元等語。並聲明：(一)被告太平洋公司應給付原告丁○○92 ,000 元，及自起訴狀繕本送達翌日起至清償日止，按
    週年利率5%計算之利息。(二)被告丙○○應給付原告乙○○1,
    048,800 元，及自起訴狀繕本送達翌日起至清償日止，按週
    年利率5%計算之利息。(三)願供擔保，請准宣告假執行。
二、被告方面：
  (一)被告太平洋公司辯稱：當初伊與被告丙○○訂立委託契約時
    ，有詢問是否有人占用，被告丙○○稱沒有，伊前往現場實
    地調查，系爭地上物看似荒廢許久，應是廢棄物，故於系爭
    說明書上記載無人占用，伊於銷售期間，在現場懸掛銷售看
    板，並積極從事相關銷售活動，均未見任何人出面主張權利
    ，又系爭土地是否遭他人占用，為土地登記謄本、分區使用
    證明及其他相關政府文件所無從得知，原告乙○○與被告丙○○訂立系爭契約時，被告丙○○亦確認系爭土地未被他人
    占用，伊無為不實說明，且已盡調查義務，訴外人何清吉無
    法證明對系爭土地有合法使用權源及系爭地上物為其所有，
    另系爭土地發生疑似有第三人占用情事，伊亦積極介入，並
    聲請相關單位進行調解，買賣雙方於98年2 月4 日在高雄市
    左營區調解委員會就系爭土地之點交達成調解，由出賣人於
    98年4 月6 日前，僱工將系爭地上物拆除，因被告丙○○未
    能於所定期日前完成拆除，原告因此提起本件訴訟，伊已為
    買賣雙方當事人之最大利益居中斡旋，實已盡居間人之義務
    等語。並聲明：原告之訴駁回；如受不利判決，願供擔保請
    准宣告免為假執行。
  (二)被告丙○○辯稱：伊與訴外人何清吉並無任何租賃、借貸及
    其他同意使用系爭土地之契約關係，何清吉是在兩造訂約之
    後，原告申請地政機關鑑界時，始出面主張其乃系爭地上物
    所有人，在此之前伊不知悉系爭土地有人占用，又原告於買
    受系爭土地前，即多次前往現場查看，對於系爭土地上有系
    爭地上物存在早已知悉，正因原告知悉系爭土地之使用情狀
    ，並於系爭契約之「特別約定事項」第1 項記載：「地上物
    由買方負責排除」，原告乙○○即不得再依契約第6 條第3
    項之約定，請求被告排除第三人之占用；另系爭契約第9 條
    第1 項約定，僅有在給付不能、給付遲延、不為給付等債務
    不履行情事，原告乙○○始有違約金請求權，系爭土地並無
    給付不能情形，且被告丙○○已依約將系爭土地交付原告，
    並已完成所有權移轉登記，亦無給付遲延或不為給付情形，
    則原告依上開約定請求伊給付違約金，即屬無據，縱認伊有
    給付違約金義務，然該違約金性質為損害賠償總額預定性違
    約金，應審酌原告實際所受損害，以決定違約金是否過高，
    原告僅須依民法第767 條規定向法院提起所有權除去妨害之
    訴，即得排除他人無權占有狀態，原告所受損害有限，其請
    求違約金顯屬過高，請求予以裁減等語。並聲明：原告之訴
    駁回；如受不利判決，願供擔保請准宣告免為假執行。
三、兩造不爭執事項：
  (一)原告丁○○經被告太平洋公司之居間仲介，向被告丙○○購
    買系爭土地，總價9,200,000 元，原告丁○○與被告太平洋
    公司簽訂「不動產購買意願書」，並由原告丁○○指定原告
    乙○○與被告丙○○簽訂系爭契約，原告丁○○已給付被告
    太平洋公司仲介報酬92,000元，原告乙○○已給付被告丙○○買賣價金9,200,000 元，並有上開不動產購買意願書、系
    爭契約、原告乙○○簽發之買賣價金支票等為證（見本院卷
    第12至31頁）。
  (二)系爭說明書為被告太平洋公司所製作，其上記載系爭土地無
    被占用情況，並有系爭說明書為證（見本院卷第24至31頁）
    。
  (三)系爭土地於買賣成立前，即搭設系爭地上物，並有照片為證
    （見本院卷第88頁）。
四、本件之爭點：
  (一)被告丙○○是否應負給付遲延之違約責任？系爭契約約定之
    違約金性質為何？原告乙○○請求違約金1,048,800 元是否
    過高而應予酌減？
  (二)被告太平洋公司是否未盡調查義務，而違反民法第571 條之
    規定？原告丁○○依不當得利之法律關係，請求被告太平洋
    公司返還報酬92,000元，有無理由？
五、得心證之理由：
  (一)按給付有確定期限者，債務人自期限屆滿時起，負遲延責任
    。給付無確定期限者，債務人於債權人得請求給付時，經其
    催告而未為給付，自受催告時起，負遲延責任。其經債權人
    起訴而送達訴狀，或依督促程序送達支付命令，或為其他相
    類之行為者，與催告有同一之效力。前項催告定有期限者，
    債務人自期限屆滿時起負遲延責任；因不可歸責於債務人之
    事由，致未為給付者，債務人不負遲延責任；債務人遲延者
    ，債權人得請求其賠償因遲延而生之損害。民法第229 條、
    第230 條、第231 條第1 項分別定有明文。申言之，無論於
    確定期限或未定期限之債務，債務人僅於有可歸責於己之事
    由致給付遲延之情形，始應負損害賠償責任，倘債務人係因
    不可歸責之事由致給付遲延，債務人自無庸負損害賠償責任
    。又債務不履行包括給付不能、給付遲延及不完全給付3 種
    ，其形態及法律效果均有不同。所謂給付不能，係指依社會
    觀念，其給付已屬不能者而言；若債務人僅無資力，按諸社
    會觀念，不能謂為給付不能。給付遲延，則指債務人於應給
    付之期限，能給付而不為給付；倘給付可能，則債務人縱在
    期限前，預先表示拒絕給付，亦須至期限屆滿，始負遲延責
    任。至於不完全給付，則指債務人提出之給付，不合債之本
    旨而言（最高法院93年度台上字第42號判決參照）。
  (二)按系爭契約第6 條第3 項約定：標的物如有第三人占用之情
    形，概由賣方（即被告丙○○）於完納稅捐前排除或清除之
    ；又依系爭契約第9 條第1 項前段約定：賣方（即被告丙○○）未依本契約之約定履行（給付延遲、給付不能、不為給
    付）每逾1 日（自逾期日起至完全給付止）賣方應按每日買
    方已給付之價款0.5/1000計算之違約金給付買方，此有系爭
    契約書在卷可按（見本院卷第20頁）。又訂立系爭買賣契約
    書時，系爭土地上即留有系爭地上物為兩造所不爭執，惟系
    爭契約締約當事人均認該地上物係廢棄物，並不屬於第三人
    所占用，乃於系爭契約特別約定事項中約定地上物由買方負
    責排除，此亦為兩造所不爭執（見本院卷第70至71頁），則
    前開特別約定事項顯然僅於地上物係屬廢棄物時，始由買方
    負責排除，倘系爭地上物係屬第三人占用之情形，則非屬契
    約當事人約定由買方排除之範圍，是被告丙○○辯稱，依系
    爭契約特別約定事項由買方負責排除地上物，原告乙○○不
    得再依系爭契約第6 條第3 項、第9 條第1 項請求損害賠償
    云云，尚屬無據。惟被告丙○○是否應負給付遲延責任，仍
    應符合被告丙○○有可歸責於己之事由，致給付遲延等要件
    ，乃屬當然。
  (三)按物之出賣人，負交付其物於買受人，並使其取得該物所有
    權之義務。權利之出賣人，負使買受人取得其權利之義務，
    如因其權利而得占有一定之物者，並負交付其物之義務。買
    賣標的物之利益及危險，自交付時起，均由買受人承受負擔
    ，但契約另有訂定者，不在此限。民法第348 條、第373 條
    分別定有明文。又不動產買賣契約成立後，其收益權屬於何
    方，依民法第373條之規定，應以標的物已否交付為斷，與
    是否辦理所有權移轉登記無關。而民法第348 條所謂交付，
    即移轉其物之占有之謂，買賣標的物交付後，買受人即對該
    不動產有收益之權，最高法院40年台上字第1200號、33年上
    字第604 號判例參照。查系爭土地於97年10月20日業已辦妥
    所有權移轉登記，由原告乙○○取得系爭土地之所有權乙節
    ，有系爭土地異動索引在卷可稽（見本院卷第169 頁），又
    原告於97年10月22日繳清尾款460 萬元，並於同日向高雄市
    政府地政處楠梓地政事務所（下稱楠梓地政事務所）申請複
    丈系爭土地乙節，有價款收付明細表及楠梓地政事務所98年
    12月31日高市地楠二字第0980015415號函暨所附之申請文件
    在卷可稽（見本院卷第18、129 至137 頁），而系爭土地因
    遭鄰人張先生侵占約2.9 坪，原告乙○○乃將張先生所占用
    之土地以約60萬元之價格出售乙節，亦據原告丁○○於本院
    審理時供承在卷（見本院卷第159 頁），倘被告丙○○未將
    系爭土地交付原告乙○○，由原告乙○○占有系爭土地，並
    就系爭土地為收益行為，原告乙○○豈可能於97年10月22日
    繳清尾款之日即向楠梓地政事務所申請複丈土地，並將系爭
    土地中之2.9 坪出售予張先生之理？再參以原告乙○○曾以
    存證信函催告被告丙○○排除第三人之占有，而該存證信函
    係由被告太平洋公司繕打後，交給原告丁○○，再由原告丁○○寄發予被告丙○○乙節，業據被告太平洋公司訴訟代理
    人戊○○於本院供陳明確，復為原告丁○○所不爭執（見本
    院卷第232 至233 頁），而依該存證信函記載：「本人於民
    國（下同）97年9 月25日與台端訂立不動產買賣契約書，以
    新台幣920 萬元，買受台端所有坐落高雄市○○區○○段95
    1 、952 地號土地2 筆。上開買賣標的嗣於97年11月20日（
    係97年10月20日之誤）辦竣所有權移轉登記並點交在案」等
    語，原告乙○○亦已於前開存證信函自認被告丙○○已交付
    系爭土地甚明。再酌以系爭買賣契約第6 條第1 項約定：本
    約房地除本約另有約定外，賣方應於買方付清尾款之同時，
    依屋況確認書記載之內容點交予買方驗收等語（見本院卷第
    20頁），而原告乙○○於97年10月22日付清尾款，已如前述
    ，則被告丙○○於97年10月22日即已將系爭土地交付原告乙○○，堪以認定。從而，被告丙○○既已依契約之約定交付
    系爭土地，則原告乙○○主張被告丙○○迄今仍未交付系爭
    房地，應負給付遲延之責任，並依系爭契約第6 條第3 項、
    第9 條第1 項約定，請求被告丙○○給付違約金云云，尚屬
    無據。
  (四)至原告主張：被告丙○○於本院97年度雄調字第455 號調解
    程序中，承認系爭土地遭第三人占用，並表示願配合處理地
    上物相關問題，原告與被告丙○○復於高雄市左營區公所調
    解委員會98年2 月4 日達成調解，被告丙○○承諾願於98年
    4 月6 日前僱工將系爭地上物拆除，並將土地點交於原告，
    並提出調解程序筆錄及調解書為證（見本院卷第209 至210
    頁）。惟按調解程序中，調解委員或法官所為之勸導及當事
    人所為之陳述或讓步，於調解不成立後之本案訴訟，不得採
    為裁判之基礎，民事訴訟法第422 條定有明文。又前開調解
    書因涉及系爭土地上未辦理保存登記之建物是否為被告丙○○所有，而得由被告丙○○拆除，本院乃不予以核定，致調
    解不成立乙節，有本院高雄簡易庭98年2 月17日雄院高民速
    98雄核282 字第035995號函在卷可稽（見本院98年度雄核字
    第282 號卷第3 頁），是原告以前開調解筆錄及調解書之記
    載，主張被告丙○○未將系爭土地交付原告云云，已屬無據
    ；況被告於前開調解程序中，雖曾表示系爭土地遭人佔用，
    願意配合處理地上物問題等語，惟前開筆錄係98年1 月14日
    所作成，而被告丙○○已於97年10月22日付清尾款之日即已
    將系爭土地交付原告乙○○，已如前述，而何清吉係於交付
    尾款後3 日始出面主張權利，復為兩造所不爭執（見本院卷
    第98頁），是該筆錄之記載僅能認被告丙○○願協助原告解
    決地上物問題，而為前開陳述與讓步，自不得以此作為被告
    丙○○未交付系爭土地之依據，要無疑義。
  (五)退步言之，縱認被告丙○○尚未交付系爭土地，而有給付遲
    延之情事，惟何清吉於臺灣高雄地方法院檢察署（下稱高雄
    地檢署）98年度偵續字第286 號詐欺案件中證稱：我以前是
    跟丙○○的三個哥哥租地，出租人是丙○○的三位哥哥，當
    時我並不知道那塊地是丙○○名下，我沒有看土地權狀，並
    不知道地主是何人，是丙○○的三位哥哥自稱是地主等語（
    見98年度偵續字第286 號卷第93頁），且何清吉所提出之店
    面格位租賃契約書，亦記載出租人係曾進、曾正道，有租賃
    契約書在卷可稽（見同前卷第98至100 頁），該租賃契約之
    簽訂顯與被告丙○○無涉；復依何清吉所提出之店面格位租
    賃契約書第1 條約定：「右之對造人間為『店面格位』租賃
    事宜特訂本契約，其約條件下出租人所有坐落高雄市○○段
    1089等6 筆土地上『店面格位』三分之一願租與承租人使用
    ，承租人願租用之」，及租賃契約書第3 條約定：「期限定
    自民國71年2 月3 日起至民國72年2 月3 日止、壹個年為期
    限，到期之時承租人應即無條件自己要遷出交還格位店面與
    出租人收回不得故意拒還」等語，顯見前開租賃標的物為『
    店面格位』，並非系爭土地，又所承租之店面格位位於左西
    段1089等6 筆土地，亦難認與系爭土地（重測前左營段293-
    43號、291-105 號）有何關聯，則何清吉所提出之租賃契約
    之締約主體、租賃標的、租賃期間，均無法證明其就系爭土
    地有合法之使用權限，而得對被告丙○○主張任何權利，至
    為灼然。況依高雄市政府工務局99年1 月4 日高市工務建字
    第0980 07603號函暨所附之建築執照所示（見本院卷第104
    至148 頁），被告丙○○曾於88年間以系爭土地向高雄市政
    府工務局申請建造執照，被告丙○○為建物起造人，有前建
    造執照存根在卷可稽，則系爭地上物應係被告丙○○所有，
    何清吉主張其為系爭地上物之所有權人乙節，尚屬無據；又
    系爭地上物外觀上判斷認屬廢棄物乙節，業據本院勘驗現場
    屬實，並有現場照片19張在卷可稽（見本院卷第99至108 頁
    ），且據何清吉、吳正東證述及原告乙○○供陳明確（詳後
    述），且因兩造均認系爭地上物為廢棄物，乃於系爭契約書
    約定由原告乙○○負責排除，亦如前述，則被告丙○○既為
    系爭地上物之名義所有人，而系爭地上物外觀上判斷為廢棄
    物，則縱何清吉於系爭買賣契約成立前10年曾占有系爭土地
    ，惟何清吉長期均未對系爭地上物主張權利，被告丙○○認
    系爭地上物係屬廢棄物，嗣何清吉雖對系爭地上物主張權利
    ，致被告丙○○未能給付系爭土地，該給付遲延亦不可歸責
    於被告丙○○，是原告乙○○主張被告丙○○應付給付遲延
    之責任，亦屬無據。至被告丙○○出賣系爭土地，是否因何
    清吉占用系爭土地，而需負無過失之瑕疵擔保責任，因給付
    遲延與物之瑕疪擔保責任請求權基礎不同，原告乙○○並未
    據以主張被告丙○○應負瑕疵擔保之責（見本院卷第231 至
    233 頁），且系爭契約第9 條第1 項僅於被告乙○○給付遲
    延、給付不能或不為給付時原告乙○○始得據以請求請求違
    約金，是原告乙○○亦不得因被告丙○○應負瑕疵擔保責任
    ，而主張系爭契約第9 條第1 項之權利，附此敘明。
  (六)按居間人關於訂約事項，應就其所知，據實報告於各當事人
    。對於顯無履行能力之人，或知其無訂立該約能力之人，不
    得為其媒介。以居間為營業者，關於訂約事項及當事人之履
    行能力或訂立該約之能力，有調查之義務，民法第567 條定
    明有文。又房地仲介業之業務，涉及房地買賣之專業知識，
    此所以一般消費者願委由仲介業者處理買賣事宜之原因，而
    仲介業者針對其所為之仲介行為，既向消費者收取高額之酬
    金，即應就其所從事之業務負善盡預見危險及調查之義務（
    最高法院91年度臺上字第1660號判決參照）。查系爭地上物
    外觀上判斷應屬廢棄物乙節，業據本院勘驗現場屬實，並有
    現場照片19張在卷可稽（見本院卷第99至108 頁），且據證
    人何清吉於高雄地檢署偵查時證稱：約是在7 、8 年前我有
    在那塊土地上蓋房子，房子蓋了一半，丙○○的其中一位哥
    哥來跟我說不要再蓋房子了，因地是丙○○三位哥哥的，蓋
    好的房子是我的，這樣子地會不好處理，那我就停工了，之
    後也沒有其他人再去使用，就廢棄了等語（見高雄地檢署98
    年度偵續字第286 號卷第94頁），及證人吳正東於偵查中證
    稱：我只有看到有人在空地上蓋房子，但蓋到一半就沒有再
    蓋了，之後空地就一直是這個樣子等語（見同前卷第67至68
    頁），且據仲介人員即證人陳莉淇於偵查中證稱：在仲介期
    間，沒有任何人有跟我們說過地上有糾紛，我們還有在該地
    上貼太平洋房屋賀成交20乘20公尺的帆布，一個月都沒有事
    情，我們沒有懷疑土地有何糾紛，買賣土地過程中，沒有人
    主張系爭土地有問題等語（見同前卷第41至42頁），且原告
    乙○○於偵查中後自承：系爭土地上沒有看到施工或有人走
    動，看起來像荒廢等語（見同卷前第24頁），又因兩造均認
    系爭地上物為廢棄物，乃於系爭契約書約定由原告乙○○負
    責排除，且何清吉係於尾款交付後3 天才主張權利，均如前
    述，則被告太平洋公司認系爭地上物係屬廢棄物，且於仲介
    買賣土地過程中，均未有人對系爭土地主張權利，被告太平
    洋公司就何清吉主張占有系爭土地權利乙節，並無從查悉，
    自難苛責令被告太平洋公司告知原告，則被告太平洋公司顯
    已盡其調查之義務後，而於系爭說明書記載系爭土地無被占
    用情況，是原告丁○○主張被告太平洋公司未盡調查義務，
    依民法第571 條及第179 條之規定，請求被告太平洋公司返
    還仲介報酬92,000元，洵屬無據。
  (七)綜上所述，被告丙○○已於97年10月22日收受尾款當日，將
    系爭土地交付原告乙○○，並無給付遲延之情事，原告乙○○依據系爭契約書第6 條第3 項、第9 條第1 項之規定，請
    求被告丙○○負給付遲延之責任，即屬無據，應予駁回。又
    被告太平洋公司就系爭地地之占有現況之調查，已盡其善良
    管理人之注意義務，原告丁○○依民法第571 條及第179 條
    之規定，請求被告太平洋公司返還仲介報酬92,000元，亦無
    理由，應予駁回。又原告既受敗訴判決，其假執行之聲請即
    失所附麗，應併予駁回。
六、本件為判決基礎之事證已臻明確，兩造所為其餘之主張、陳
    述並所提之證據，經審酌後，認均與本件之結論無礙，不再
    一一論述，併予敘明。
七、據上論結，原告之訴為無理由，依民事訴訟法第78條，判決
    如主文。
中    華    民    國    99    年    8     月    31    日
                  民事第三庭  法  官  洪能超
以上正本係照原本作成。
如不服本判決，應於送達後20日內，向本院提出上訴狀並表明上
訴理由，如於本判決宣示後送達前提起上訴者，應於判決送達後
10日內補提上訴理由書（須附繕本），如委任律師提起上訴者，
應一併繳納上訴審裁判費用。
中    華    民    國    99    年    8     月    31    日
                              書記官  火秋予

司法院資訊處製作；財團法人民間司法改革基金會備份。
